【裁判字號】    99,上易,483
【裁判日期】    990728
【裁判案由】    拆屋還地
【裁判全文】
臺灣高等法院民事判決                 99年度上易字第483號
上  訴  人  己○○
            子○○
前列2人共同 陳振東律師
訴訟代理人  陳淑茹律師
被上訴人    庚○○○
                        12號1樓之2
            卯○○
                        12號1樓之3
            戊○○
                        12號1樓之4
            丑○○
                        12號2樓之2
            寅○○○
                        12號2樓之3
            甲○○
                        12號2樓之4
            丙○○
                        2號3樓之1
            未○○○
                        12號3樓之3
            辰○○
                        12號4樓之1
            丁○○
                        12號4樓之2
            午○○○
                        12號4樓之3
            辛○○
                        12號5樓之1
            乙○○
                        12號5樓之3
            壬○○
                        12號6樓之1
            癸○○
                        12號6樓之2
            巳○○
                        12號6樓之3
前列16人共同
訴訟代理人  洪堯欽律師
            劉健右律師
上列當事人間請求拆屋還地事件，上訴人對於中華民國99年4月8
日臺灣板橋地方法院99年度訴字第30號第一審判決提起上訴，本
院於99年7月1日言詞辯論終結，判決如下：
    主    文
上訴駁回。
第二審訴訟費用由上訴人負擔。
    事實及理由
壹、程序方面：
    被上訴人於本院撤回對上訴人請求返還土地之訴，僅請求拆
    除增建物（本院卷第44頁反面、第75頁反面），業經上訴人
    同意，是本院審酌之範圍為被上訴人請求上訴人拆除增建物
    部分。
貳、實體方面：
一、被上訴人主張：
  (一)上訴人己○○前以被上訴人在坐落台北縣板橋市○○段241
    、242、244號土地上（下稱系爭土地）增建建物，違反建築
    法為由，起訴請求被上訴人拆除增建物，經法院判決其勝訴
    確定，並已進入強制執行程序。於前案判決中認定，縱有分
    管約定，亦不得違背共有物原本使用之目的始為合法。是於
    法定空地上興建增建物，已然影響全棟建物景觀及住戶安全
    ，而超越原同意使用範圍，自應除去之，故而判決被上訴人
    敗訴。
  (二)上訴人己○○所有位於系爭百喜公寓大廈，即門牌號碼台北
    縣板橋市○○路135巷12弄12號1樓之1（下稱12號1樓之1 建
    物）增建物如原判決附圖（下稱附圖）所示A 部分（面積
    4.64平方公尺），與前案被上訴人辰○○增建物之位置相同
    ；上訴人子○○所有台北縣板橋市○○路135巷12弄12號5樓
    之2（下稱12號5樓之2建物）增建物如附圖所示B部分（面積
    3.02平方公尺），則與前案被上訴人庚○○○之增建物位置
    相同，則依同前案判決理由，上訴人應將增建物拆除，於原
    審依民法第767條、第821條規定提起本訴，聲明：除供擔保
    金額外，如原審判決主文所示。
  (三)答辯聲明：上訴駁回。
二、上訴人則以：
  (一)系爭12號1樓之1建物興建完成後即出租於訴外人曹文昌，並
    由曹文昌與大樓住戶達成分管協議，自行斥資興建，迄今已
    20年。前開房屋嗣已出售曹文昌，僅未移轉登記，實際屋主
    為曹文昌非己○○。子○○則抗辯系爭百喜公寓大廈之原始
    出資興建人為己○○等3位地主，12號5樓之2 建物縱有違建
    ，亦屬其3 人所共有，與子○○無涉；大樓建構此違建時，
    住戶間有明示分管協議，歷時近20年，縱無明示，亦有默示
    分管協議，被上訴人提起本件訴訟，違反誠信原則，亦屬權
    利濫用。
  (二)A、B部分在73年間已存在，「台灣省違章建築拆除認定基準
    於72年7月14目經台灣省政府以72府建四字第877號函訂定，
    依該基準第2條第2款「左列建築物之建造免申請許可。但涉
    及私權問題者，由起造人自行負責:建築基地內合法建築物
    之空地上搭建之建築物其簷高不超過3.5公尺，並未佔用道
    路、公共排水、灌溉溝渠、騎樓地、停車空間或防火間隔面
    積不超過左列標準者:實施都市計畫地區：30平方公尺。未
    實施都市計畫地區：45平方公尺。」規定，系爭增建物屬該
    基準所稱免申請許可者，原審判決認為上訴人於法定空地上
    搭建增建物之行為有違建築法規，應係有誤等語置辯。
  (三)上訴聲明：
    1.原判決廢棄。
    2.上開廢棄部分，被上訴人於第一審之訴駁回。
三、兩造不爭執之事實：
  (一)兩造均係百喜公寓大廈登記之區分所有權人，並為該坐落基
    地（即系爭土地）登記之共有人，有土地登記謄本在卷可佐
    。
  (二)系爭12號1樓之1 建物現登記所有人為己○○，其占有系爭
    241號土地如附圖所示A部分（面積4.64平方公尺）為法定空
    地；系爭12號5樓之2建物登記所有人為子○○，其占有系爭
    242號土地如附圖所示B部分（面積3.02平方尺）亦為法定空
    地等情；除有建物登記謄本附卷可佐外，並有台北縣板橋地
    政事務所複丈成果圖在卷可按。
  (三)兩造間就系爭土地有默示分管契約關係，其內容如本院97年
    度重上更(一)字第113號（下稱本院113號事件）判決理由第五
    項所載，即「系爭土地上所存增建之時間既久，就該等土地
    上之增建部分，互相容忍，對於他共有人使用、收益，各自
    占有之土地，未予干涉，已歷有年所，堪信彼此間有默示分
    管契約之存在。」，有判決書1份附卷可憑（原審簡易庭卷
    第57頁）。
四、兩造爭執點之論述：
    被上訴人請求上訴人拆除附圖所示A、B之違建，上訴人則以
    對該違建無處分權，或住戶間有分管協議，被上訴人起訴有
    違誠信原則、權利濫用云云置辯。本院判斷如下：
  (一)上訴人己○○、子○○就系爭A、B建物各存有處分權：
    1.按不動產物權，依法律行為而取得設定、喪失、及變更者
      ，非經登記，不生效力；所有人，於法令限制之範圍內，
      得自由使用、收益、處分其所有物，並排除他人之干涉，
      民法第758條、第765條分別定有明文。系爭12號1樓之1建
      物現登記所有人既為上訴人己○○，則於其將不動產物權
      移轉登記與訴外人曹文昌以前，己○○仍係所有權人。己
      ○○以其已將系爭12號1樓之1建物出售訴外人曹文昌為由
      ，抗辯其非所有權人，已喪失處分權云云，自無可取。
    2.動產因附合而為不動產之重要成分者，不動產所有人取得
      動產所有權，民法第811條定有明文。系爭A、B 建物即被
      上訴人主張之增建部分，係就原有建物為增建，並非於原
      有建物外另增獨立建物等情，為兩造所不爭執，且有照片
      附卷可佐。則增建部分，不問係由何人施作，於完成加工
      後，依民法第811條規定，其所有權應歸屬於當時之系爭
      房屋所有權人。上訴人子○○既為系爭12號5樓之2建物所
      有權人，增建B部分自亦歸屬於其所有而具有處分權。
  (二)上訴人應拆除附圖所示A、B違建：
    1.按「集合住宅之買賣，經由建商與各承購戶訂明屋頂平台
      由頂樓住戶使用管理者，固非不可認係共有物之分管約定
      ，惟屋頂平台之構造設計有其原有功能，不容任意加蓋建
      築物，影響全棟建築物之景觀及全體住戶居住之安全」（
      最高法院82年台上字第2284號判決參照）；亦即區分所有
      人就共有部分有專用權者，仍應本於共有物本來之用法，
      依其性質、構造使用之，且無違共有物之使用目的始為合
      法（最高法院82年台上字第1802號判決參照）；又按物之
      使用，乃指依物之用法，不毀損其物體或變更其性質，以
      供吾人需要而言，而大樓屋頂平台之用途，一般作為火災
      之避難場、電梯之機械室、屋頂之出入口、避雷針、共同
      天線、火災時之通路，如約定專用權人使用該專用部分違
      反共有物之使用目的，影響全建築物之景觀及住戶之安全
      ，已達變更屋頂之用途或性質，自非適當，共有人為全體
      共有人之利益，自得本於所有權請求除去之（最高法院80
      年台上字第1104號判決參照）。「建築物非經申請直轄市
      、縣（市）（局）主管建築機關之審查許可並發給執照，
      不得擅自建造或使用或拆除。」「本法所稱建造，係指左
      列行為：2、增建：於原建築物增加其面積或高度者。但
      以過廊與原建築連接者，應視為新建。」（建築法第25
      條、第9條參照）。建築法之所以就增建行為規定為應經
      許可始得建造，係因主管建築機關必須審核增建之地點是
      否合法，是否對大眾之安全構成危險。另，所謂法定空地
      ，顧名思義係應保持「空地」、其上不得有任何建物之狀
      態，否則即不符空地之意義，其理甚明。而建築法規之所
      以規定建物應維持一定比例之空地，有安全及景觀上之考
      量。如若建物之法定空地減少，對於居住在密閉空間內之
      住戶，吸收陽光與空間之機會將大幅降低，有礙人體之健
      康。上訴人與其他共有人間雖有分管協議，允許上訴人使
      用如附圖所示A、B部分，但承前述，上訴人所有增建物，
      係搭建於法定空地上，其使用方式除超出一般社會通念所
      能接受之管理使用方式，並已違反建築等法令規定，且影
      響整棟建築物之景觀及住戶之安全，應不在協議分管使用
      範圍。縱經其他共有人同意，因違反上開規定，依民法第
      71條規定，亦屬無效。是上訴人以系爭土地有分管協議為
      由，抗辯其屬有權占有云云，並無可採。
    2.上訴人己○○於本院113號事件提出之上訴理由，主張「
      該棟大樓原有法定空地之留設‧‧‧除供作日照、通風、
      採光之外，尚有作為防火間隔使用及於火災發生時供緩降
      落地逃生之用，被上訴人擅將該棟法定空地占用並建築房
      屋‧‧‧且使該法定空地作為防火隔間使用、阻絕火劫蔓
      延、藉以逃生避難的功能無法發揮，系爭增建物自屬違反
      建築法規，應予拆除」（本院卷第63、64頁）。而己○○
      之A部分建物與本院113號事件被上訴人辰○○增建物之位
      置相同，子○○之B部分則與本院113號事件被上訴人庚○
      ○○之增建物位置相同，A、B位於作為防火隔間使用之法
      定空地甚明。上訴人抗辯依「台灣省違章建築拆除認定基
      準」第2條第2款規定，A、B屬該基準所稱免申請許可云云
      ；但前揭基準第2條第2款係指「建築基地內合法建築物之
      空地上搭建之建築物『未佔用』道路、公共排水、灌溉溝
      渠、騎樓地、停車空間或『防火間隔』‧‧‧」者，A、B
      增建物既然佔用防火間隔，顯然非屬前述規定免申請許可
      之建物。上訴人抗辯原審判決認定其違反建築法係有違誤
      云云，洵無足取。
    3.上訴人於本院113 號事件訴請被上訴人拆除違建，已取得
      執行名義，本院113 號事件判決理由認上訴人非權利濫用
      亦無違反誠信原則。同理，被上訴人因上訴人在法定空地
      上增建A、B建物，個人所得利益甚微，卻使該法定空地作
      為防火隔間使用、阻絕火劫蔓延、藉以逃生避難的功能無
      法發揮，被上訴人係為全體住戶之公共利益請求上訴人拆
      除A、B建物，非單以損害上訴人權利為目的，上訴人抗辯
      被上訴人行使權利違反誠信原則或權利濫用云云，顯無可
      採。
五、綜上所述，被上訴人之主張為可採，上訴人所辯，均無可取
    。從而，被上訴人本於民法第767條規定，請求上訴人拆除
    如附圖所示法定空地上之A、B增建物，為有理由，應予准許
    。是則原審判命上訴人拆除A、B增建物（還地部分，被上訴
    人撤回起訴），於法並無不合。上訴意旨指摘原判決不當，
    求予廢棄改判，為無理由，應予駁回。
六、本件事證已臻明確，兩造其餘攻擊防禦方法，經審酌後，或
    與本件無涉，或與判決結果不生影響，毋庸一一論列。
七、據上論結，本件上訴為無理由，依民事訴訟法第449條第1項
    、第78條、第85條第1項前段，判決如主文。
中    華    民    國    99    年    7     月    28    日
                    民事第二庭
                        審判長法  官  吳謙仁
                              法  官  黃莉雲
                              法  官  蘇瑞華
正本係照原本作成。
不得上訴。
中    華    民    國    99    年    7     月    29    日
                              書記官  賴以真

司法院資訊處製作；財團法人民間司法改革基金會備份。
